臺灣高等法院臺中分院民事裁定
110年度抗字第328號
抗  告  人  林筱晴即林蔓齡

相  對  人  富邦資產管理股份有限公司

法定代理人  程耀輝  


上列抗告人因與相對人間清償債務強制執行事件，聲明異議，對
於中華民國110 年6 月24日臺灣臺中地方法院110 年度執事聲字
第46號裁定，提起抗告，本院裁定如下：
    主  文
抗告駁回。
抗告程序費用由抗告人負擔。
    理  由
一、本件相對人前持原法院101 年度司促字第20231 號支付命令
    為執行名義，向原法院民事執行處（下稱執行法院）聲請對
    抗告人之財產為強制執行，由執行法院以110 年度司執字第
    23622 號清償債務強制執行事件（下稱系爭執行事件）受理
    在案，並於民國110 年3 月8 日核發執行命令，扣押抗告人
    於第三人中華郵政股份有限公司（下稱中華郵政公司）梧棲
    郵局之存款債權新臺幣（下同）38,085元。抗告人對系爭執
    行事件聲明異議，經執行法院司法事務官以110 年度司執字
    第23622 號裁定（下稱原處分）駁回其異議，抗告人不服提
    出異議，經原法院以110 年度執事聲字第46號裁定（下稱原
    裁定）駁回其異議，抗告人不服提起本件抗告。
二、抗告人異議及抗告意旨略以：抗告人為弱勢低收入戶，獨力
    扶養就讀高中之兒子０００，及分擔扶養有身障病痛之高齡父
    親０００，每月收入不穩定。抗告人設於中華郵政公司梧棲郵
    局帳號00000000000000號帳戶（下稱系爭帳戶）110年3月份
    之存款來源，為中妘生物科技股份有限公司匯入之會員訂購
    產品獎金8,019 元、家庭手工工資10,000元、每月領取之租
    金補助4,000元、０００每月領取低收扶助學生生活津貼6,358 
    元，０００每月領取敬老津貼3,772 元，及抗告人之弟０００、妹
    ０００共同分擔扶養父親義務，其等每月至少各給予父親生活
    費12,000元，並由０００將其中國信託銀行帳戶金融卡交予抗
    告人保管，以便提領現金或轉存入系爭帳戶，０００於110 年3
     月2 日、8 日、31日分別存入生活費12,000元（其中31日
    為預付4 月生活費）共36,000元，暨抗告人於110 年3 月7 
    日發生車禍事故造成汽車毀損，為維修汽車以載送父親就醫
    復健，由０００於同年月8 日跨行存入24,985元。系爭帳戶其
    中共計60,985元係來自０００之存入，理應不得扣押。又抗告
    人每月皆有不同新增之家庭生活支出，０００每月亦需支出居
    家服務及復健醫療費用，則抗告人與共同生活親屬之生活所
    必需，應以臺中市政府所公告當地區每人每月最低生活費1.
    2 倍計算其數額為17,516元，其等三人合計52,548元。是以
    抗告人系爭帳戶於110 年3 月之存款93,186元，扣除三人每
    月最低生活費、所領取之補助與津貼、０００存入之款項及汽
    車貸款後，已無餘額可供執行，顯見系爭帳戶內存款係抗告
    人及共同生活之家人生活所必需，及全家依法領取之社會福
    利津貼、社會救助或補助等款項，依強制執行法第122 條第
    1 至4 項規定，不得強制執行。再抗告人自系爭帳戶之存款
    遭扣押後，無力繼續維持生活，無奈於110 年4 月13日、6 
    月28日以汽車典當借款55,000元、50,000元，以債養債，壓
    力甚鉅以致影響身體健康，亦因新冠肺炎疫情影響生計，須
    請求里長提供物資協助。抗告人有還款意願，願於生活與健
    康問題處理完畢後，每月3,000元分期攤還債務，請求准予
    撤銷扣押或暫緩扣押或減少扣押存款金額。爰提起本件抗告
    ，聲明求為廢棄原裁定等語。
三、按債務人依法領取之社會福利津貼、社會救助或補助，不得
    為強制執行。債務人依法領取之社會保險給付或其對於第三
    人之債權，係維持債務人及其共同生活之親屬生活所必需者
    ，不得為強制執行。債務人生活所必需，以最近一年衛生福
    利部或直轄市政府所公告當地區每人每月最低生活費1.2倍
    計算其數額，並應斟酌債務人之其他財產。債務人共同生活
    親屬生活所必需，準用前項計算基準，並按債務人依法應負
    擔扶養義務之比例定其數額，強制執行法第122 條第1 至4 
    項定有明文。所謂維持債務人及其家屬生活所必需，係指依
    一般社會觀念，維持其最低生活，在客觀上不可缺少者而言
    。蓋強制執行之目的，在使債權人依據執行名義聲請執行機
    關對債務人施以強制力，強制其履行債務，以滿足債權人私
    法上請求權之程序，雖強制執行法第52條、第122 條規定，
    應酌留債務人及其共同生活之親屬生活所必需之金錢或債權
    ，惟考其立法目的，非欲藉此而予債務人寬裕之生活，債務
    人仍應節省支出盡力籌措，以維債權人之權益。
四、經查：
　㈠抗告人主張系爭帳戶內之存款，其中4,000元為其每月領取之
    租金補助、6,358 元為其子０００每月領取之低收扶助學生生
    活津貼、3,772 元為其父０００每月領取敬老津貼，依法不得
    為強制執行等語。而查，抗告人為臺中市110 年租金補貼核
    定戶，每月領有租金補貼4,000 元，並匯入系爭帳戶乙節，
    有抗告人提出之臺中市政府110 年6 月25日府授都住服字第
    1100159762 號函、房屋租賃契約書及系爭帳戶存摺影本在
    卷可憑（見本院卷第47-49頁、第111-112頁），該租金補貼
    之性質為社會補助，依前揭規定，固不得為強制執行之標的
    。惟０００與０００每月領取之低收扶助學生生活津貼6,358 元及
    敬老津貼3,772 元，乃係分別存入０００梧棲郵局帳戶及０００龍
    井新庄郵局帳戶，有０００2人之帳戶歷史交易明細可憑（見本
    院卷第37頁、第41頁），雖０００2人各出具切結書稱其2人均
    將前開帳戶之存摺及提款卡交付抗告人使用，以做為家庭日
    常生活各項支出支用等語（見本院卷第35頁、第39頁）。然
    抗告人系爭帳戶於110年3月12日遭扣押時，並未有０００2人上
    開帳戶之津貼轉入，而係於110年3月20日始自０００帳戶轉入6
    ,600元，有系爭帳戶交易明細可按（見本院卷第49頁）；再
    者，上開０００2人帳戶內之生活津貼及敬老津貼，經轉存或匯
    入系爭帳戶，即與系爭帳戶內之存款混同，無法區辨來源，
    而轉為抗告人對中華郵政公司之債權，自屬得為強制執行之
    標的。抗告人此部分主張，尚無可採。
　㈡抗告人另主張其弟、妹共同分擔扶養父親之生活費，存入其
    妹０００設於中國信託銀行帳戶（帳號：000000000000號，下
    稱中信帳戶）計36,000元，故系爭帳戶內該來自０００之款項
    ，應不得扣押云云。惟查，抗告人就其此部分主張，固提出
    ０００出具之切結書及中信帳戶交易明細為證（見本院卷第43-
    45頁）。然經比對系爭帳戶110 年3 月交易明細（見執行法
    院卷附中華郵政公司函檢送之系爭帳戶歷史交易明細），並
    未有自０００中信帳戶轉帳各12,000元3次，或轉入36,000元1
    筆之交易紀錄，且抗告人亦未能舉證證明有將其弟、妹所給
    付之父親扶養費用，自中信帳戶提領後轉存入系爭帳戶內，
    是抗告人主張系爭帳戶內其中之36,000元為來自０００之款項
    云云，已難採信。尤其，上開扶養費用並非屬強制執行法第
    122 條第1 、2 項所定禁止強制執行之標的，且經抗告人受
    領後，即為其可支配之財產，應得為強制執行。抗告人主張
    系爭帳戶之36,000元不得扣押云云，不足採信。
  ㈢按直系血親相互間，互負扶養之義務；負扶養義務者有數人
    而其親等同一時，應各依其經濟能力，分擔義務，民法第11
    14條第1 款、第1115條第3 項分別定有明文。抗告人主張００
    ０之父親為菲律賓籍人士，歸國後不曾回臺灣，早已棄養０００
    ，由其獨力扶養０００，而單獨負擔０００之扶養費 乙情，業據
    其提出原法院94年度婚字第419 號判決書影本為證（見本院
    卷第69-75頁），堪可採信。又０００有4 名子女，無所得資料
    ，名下僅有1 筆土地及1 部汽車等情，有其戶籍謄本、108
    年度綜合所得稅各類所得資料清單及全國財產稅總歸戶財產
    查詢清單在卷可佐，足見０００不能以自己財產維持生活，有
    受抗告人等子女扶養之必要，然就０００之扶養義務應由4 名
    子女共同負擔，應負擔比例各為4 分之1 。則依臺中市110
    年度每人每月最低生活費14,596元之1.2 倍計算，抗告人與
    ０００、０００每月生活所必需之費用各為17,515元（計算式：14
    ,596×1.2 ＝17,515，元以下四捨五入，下同），其中抗告人
    每月應負擔扶養０００之生活費數額為4,379 元（計算式：17,
    515×1/4 ＝4,379），合計39,409 元（計算式：17,515＋17,5
    15＋4,379 ＝39,409）。抗告人另稱其所有車輛因車禍毀損，
    為載送父親就醫復健需用汽車，於扣押當月新增支出維修費
    17,500元，０００於110 年3 月8 日跨行存款系爭帳戶24,985 
    元，供其保養維修汽車，屬維持其生活所必需，不得扣押云
    云，固據提出國道公路警察局道路交通事故當事人登記聯單
    、全樺汽車修配廠收據及０００切結書為證，然該修車款項非
    屬強制執行法第122 條第1 、2 項所定禁止強制執行之標的
    ，且既經存入系爭帳戶，自屬抗告人對中華郵政公司之一般
    債權，而得強制執行。再者，強制執行法第122 條第3 項規
    定債務人生活所必需，以公告地區每人每月最低生活費1.2 
    倍計算，而該最低生活費標準係以家庭成員消費支出之平均
    數為基準，內容已包含食品、衣著、房租、水費、電費、醫
    療保健、交通、娛樂、教育等基本生活需求，應符合社會上
    一般人民之生活現況，而抗告人既需負擔債務需要清理，自
    應節省開銷，其每月個人必要生活支出自應參酌上開最低生
    活費為基準，抗告人主張其每月生活所需費用應額外加計修
    車費用等其他費用開銷云云，洵屬無據。
　㈣依抗告人系爭帳戶之歷史交易明細記載，除每月固定匯入而
    不得強制執行之租金補貼4,000 元外，尚有多筆存款記錄，
    其遭扣押以前，110 年1 月存入94,722元；110 年2 月存入
    129,367 元；自110年3月1日起至遭扣押之110 年3 月12日
    止，存入金額共計68,550元。又系爭帳戶於110年3月12日經
    扣押系爭38,085元，餘額為①4,444元，之後至同年月31日止
    ，陸續存入②7,000元、③8,019元、④租金補助4,000元、⑤０００
    帳戶轉存入6,600元、⑥跨行存款5,985元，足見系爭帳戶經
    扣押之38,085元，不含當月租金補助，且其當月仍有共計36
    ,048元之款項可供支應。佐以０００中信帳戶提款卡係交由抗
    告人提領現金或轉存使用，０００、０００帳戶存摺及提款卡亦係
    交由抗告人提領使用，有其等出具之切結書可憑，而０００中
    信帳戶於110年3月31日提領現款12,000元，０００帳戶於110年
    3月26日提款3,000元，亦有各該帳戶交易明細可憑，足認抗
    告人除系爭帳戶外，尚有０００等人提供之多個帳戶可以動用
    。則由系爭帳戶上開存入款項、提領款項、餘額，及抗告人
    可支配動用之各該帳戶、款項等情觀之，衡以抗告人系爭帳
    戶經扣押38,050元後，餘額及陸續存入之款項共36,048元，
    加計抗告人自中信帳戶提領之12,000元及自０００帳戶提領之3
    ,000元，總計可動支之款項為51,048元，足以支應抗告人及
    其扶養之共同生活親屬生活所必需之費用，應可認定。是執
    行法院對系爭存款債權予以扣押，於法自無不合，亦無致抗
    告人及其共同生活之親屬不能維持基本生活之情事。抗告人
    前開所辯，應屬無據。
五、綜上所述，本件抗告人聲明異議為無理由，原裁定駁回抗告
    人對於執行法院司法事務官所為原處分之異議，並無違誤。
    抗告意旨指摘原裁定不當，求予廢棄，為無理由，應予駁回
    。
六、據上論結，本件抗告為無理由。爰裁定如主文。
中　　華　　民　　國　　110 　年　　9 　　月　　30　　日
        　　   民事第四庭     審判長法　官  林慧貞
　　　　　　　　　　　　　　        法　官  莊嘉蕙
　　　　　　　　　　　　　　　      法　官  劉惠娟
正本係照原本作成。        
不得再抗告。
                                    書記官  陳文明

中　　華　　民　　國　　110 　年　　9 　　月　　30　　日